【裁判字號】    98,訴,143
【裁判日期】    980331
【裁判案由】    分割共有物
【裁判全文】
臺灣新竹地方法院民事判決               98年度訴字第143號
原      告  乙○○
被      告  甲○○
                        8號
上列當事人間分割共有物事件，本院於民國98年3月19日言詞辯
論終結，判決如下：
    主      文
兩造共有坐落新竹市○○段九四七地號、地目田、面積三三五０
點０四平方公尺土地，應予分割。分割方法如附圖所示，編號A
部分、面積一六七五點０二平方公尺土地分歸原告取得；編號B
部分、面積一六七五點０二平方公尺土地分歸被告取得。
訴訟費用新台幣貳萬零玖佰肆拾玖元，由原告負擔二分之一即新
台幣壹萬零肆佰柒拾伍元，餘新台幣壹萬零肆佰柒拾肆元由被告
負擔。
    事實及理由
一、原告主張：坐落新竹市○○段947地號、地目田、面積3350.
    04平方公尺土地（以下簡稱系爭土地），為兩造所共有，應
    有部分各2分之1，因兩造對系爭土地未約定不能分割之期限
    ，系爭土地亦無因物之目的不能分割之情形，兩造復未能達
    成分割之協議，爰依民法第823條第1項規定訴請分割系爭土
    地為單獨所有。又系爭土地狹長，僅南側部分有對外聯接產
    業道路，希望臨路部分土地能均分，並按應有部分比例分割
    ，以抽籤決定分得位置等語。並聲明：請准將兩造共有系爭
    土地分割，其分割方法如附圖所示。
二、被告則以：系爭土地臨路部分面寬太窄，如按兩造應有部分
    均分，耕耘機無法出入。又伊同意以抽籤方式分割，但本件
    係原告起訴，伊不願意負擔訴訟費用等語，資為抗辯。並聲
    明：原告之訴駁回。
三、原告起訴主張系爭土地為兩造所共有，應有部分各為2分之1
    。因系爭土地之共有人間無不分割之契約，而兩造無法就分
    割方法達成協議，原告自得請求裁判分割等事實，為被告所
    不爭執，並有系爭土地登記簿謄本、地籍圖謄本各一件在卷
    足憑，應堪採信。按各共有人，得隨時請求分割共有物。但
    因物之使用目的不能分割或契約訂有不分割之期限者，不在
    此限，民法第823條第1項定有明文。查兩造就系爭土地並無
    不能分割之契約，且系爭土地依法並無不能分割之限制，從
    而原告請求裁判分割系爭土地，自應准許。
四、再按共有物之分割方法，不能協議決定者，法院得因任何共
    有人之聲請，命以原物分配於各共有人，或變賣共有物，以
    價金分配於各共有人，民法第824條第2項定有明文。再者，
    法院就共有物所定之分割方法，分配原物與變賣之而分配價
    金，孰為適當，有自由裁量之權，不受任何共有人主張之拘
    束（最高法院29年上字第1792號判例參照）。準此，請求分
    割共有物之訴，法院應依民法第824條第2、3項之規定，斟
    酌共有人之意願，共有物之性質、經濟效益及全體共有人之
    利益，為公平適當之分配。系爭土地經本院會同地政人員勘
    驗、測量結果：系爭土地為狹長之「倒ｐ」型土地，除南側
    土地面寬約8米8至8米9部分土地臨117縣道（五福路）可供
    對外聯絡外，餘無道路可供出入等情，有勘驗筆錄、土地複
    丈成果圖各一件附卷可稽。本院審酌系爭土地為「倒ｐ」型
    狹長土地，僅南側部分土地可聯絡馬路，雖土地面寬僅約8
    米8至8米9左右，然由臨路部分均分系爭土地兩造均有通道
    可資對外聯絡，避免形成袋地，爰分割如附圖所示。再者，
    兩造就系爭土地之分割位置，並無爭議，僅兩造各自取得土
    地之位置有所爭執，經兩造協商，無法取得共識，兩造乃同
    意以抽籤之方式，決定兩造各自分割取得如附圖A部分或B部
    分土地，經兩造於98年2月26日當庭抽籤決定各自分割取得
    之位置，抽籤之結果，被告抽到之分割位置為如附圖B部分
    ，原告抽到之位置為如附圖A部分（詳參本院98年2月26日言
    詞辯論筆錄）。從而，本院審酌共有物之性質、經濟效益及
    兩造之意願，認應依如附圖所示之方案為原物分割，如附圖
    A部分土地面積1675.02平方公尺土地，分歸原告所有；B部
    分土地面積1675.02平方公尺，分歸被告所有，較為公平，
    且均無不利，爰判決如主文第一項所示。
五、按法院為終局判決時，應依職權為訴訟費用之裁判，民事訴
    訟法第87條第1項定有明文，經核本件訴訟費用額經計算後
    確定之金額為20,949元。又按分割共有物之訴，本質上屬無
    訟爭性之非訟事件，兩造本可互換地位。本件原告起訴雖於
    法有據，但被告之應訴實因訴訟性質所不得不然，本院認為
    訴訟費用由敗訴當事人負擔，顯失公平，而應由兩造依其應
    有部分之比例分擔，較為公允，爰確定訴訟費用分擔如主文
    第2項所示。
六、訴訴費用負擔之依據：民事訴訟法第80條之1。
中    華    民    國    98    年    3    月    31     日
                  民事第二庭    法  官  楊明箴
以上正本係照原本作成。
如對本判決上訴，須於判決送達後20日內向本院提出上訴狀。
中    華    民    國    98    年    3    月    31     日
                                書記官  龔紀亞


司法院資訊處製作；財團法人民間司法改革基金會備份。
